【裁判字號】    89,婚,269
【裁判日期】    890710
【裁判案由】    履行同居
【裁判全文】
臺灣高雄地方法院民事判決  八十九年度婚字第二六九號
    原      告      乙○○
    被      告      甲○○
    訴訟代理人      丙○○
右當事人間離婚事件，本院判決如左：
    主    文
原告之訴駁回。
訴訟費用由原告負擔。
    事  實
壹、本訴部分：
甲、原告方面：
  一、聲明：
    （一）請准原告與被告離婚。
    （二）兩造所生之子彭文彥權利義務之行使或負擔由原告任之。
    （三）訴訟費用由被告負擔。
  二、陳述：
    （一）按夫妻之一方惡意遺棄他方在繼續狀態中者，他方得向法院請求離婚，民
          法第一千零五十二條第一項第五款定有明文。又有前項以外之重大事由難
          以維持婚姻者夫妻之一方得請求離婚，同法第一千零五十一二條第二項亦
          有明文。
    （二）次按「夫妻互負同居之義務，如無不能同居之正當理由，拒絕與他方同居
          ，及係民法第一千零五十二條第五款，所謂以惡意遺棄他方。」最高法院
          二十九年上字第二四五號判例參照。
    （三）緣兩造係於民國八十三年九月七日結婚，並育有一子彭文彥，夫妻感情融
          洽並無爭吵，詎被告於八十八年十一月三日以探望親戚為由外出，竟一去
          不回，多方探尋均無結果，而後始知悉被告在台中親友家。被告並無不能
          同居之正當理由，其所稱原告經常喝酒鬧事乙節，為原告所否認，且證人
          彭愛貞亦僅證稱兩人偶會吵架，且係被告不願行房所致，惟被告竟離家不
          回，不與原告同居，且表示不欲維持此婚姻，則衡之前開判例意旨，即屬
          惡意遺棄他方，構成民法第一千零五十二條第一巷第五款之離婚事由。又
          被告於開庭審理時，亦自承對原告已無感情存在，要離婚。且被告為大陸
          人士，有居留之限制，屆時出境後因兩造已無感情維繫，本件婚姻必難維
          持，應可認有民法第一千零五十二條之重大事由，自得請求離婚。
    （四）按夫妻離婚者，對於為成年子女權利義務之行使或負擔，法院得依夫妻之
          一方請求酌動之，民法第一○五五條第一項定有明文，查兩造所生之子彭
          文彥（八十七年十月十六日生），字出生時即在台灣撫育，且被告自八十
          八年十一月三日不告而別後離家後，彭文彥即由原告與父母一起照料，生
          活安定豐足。倘交由被告監護，因其係大陸人士，在台謀生不易，無經濟
          基礎，恐無法予小孩妥適照顧。而若被告拘留期滿被帶至大陸，則在兩岸
          相隔之下，大陸生活較為貧苦，且無論教育制度之觀念、文化等各方面均
          與台灣有所差異，難期予小孩妥善之照顧、成長環境。是以由原告監護，
          應較符合子女之利益。
三、證據：提出戶籍謄本一份、在職證明書一份及聲請傳喚證人彭愛貞、黃聰林為證
          。
乙、被告方面：
  一、聲明：如主文所示。
  二、陳述：
    （一）按「夫妻互負同居之義務，如有不能同居之正當理由，不在此限，民法第
          一千零一條定有明文。原告有多數不良行徑，喝酒鬧事，亂發脾氣，強迫
          行房，經常辱罵，而生活上兩造實無法溝通，被告無固定工作，生活秩序
          不正常，經常看電視至半夜，被告加以勸導，反故意將音量開到最大，被
          告無法忍受原告之騷擾，而離開被告住所，並遷至表哥丙○○住處躲避。
          故被告離家實有正當理由，被告所稱兩造感情融洽，家庭和諧等語，均無
          足採。
    （二）兩造子女彭文彥，因原告之不良行徑，始被告無比擔心彭文彥無法在一正
          常之環境中成長，以致造成偏差之行為，為提供彭文彥之正常生活環境，
          子女應由被告監護。
三、證據：未提出證據。
    理    由
一、原告主張兩造為夫妻，現婚姻關係仍存續中之事實，已據其提出之戶籍謄本在卷
    可稽，原告此部分之主張堪信為真正。
二、原告主張被告於八十八年十一月三日以探望親戚為由外出，竟一去不回，而後始
    知悉被告在台中親友家，被告並無不能同居之正當理由，竟`不與原告同居，且
    表示不欲維持此婚姻，即屬惡意遺棄他方，又被告已明心意要離婚，且被告為大
    陸人士，有居留之限制，屆時出境後因兩造已無感情維繫，本件婚姻必難維持，
    有民法第一千零五十二條之重大事由，難以維持婚姻云云，然此為被告所否認，
    表示被告乃因與原告無法溝通，且因行房之事，遷避至表哥家中，有不能同居之
    正當事由而以前開情詞置辯。按夫妻互負同居之義務，民法第一千零一條前段定
    有明文，夫妻之一方無正當理由與他方別居，固屬違背同居之義務，為同法第一
    千零五十二條第五款所謂以惡意遺棄他方，不僅需有違背同居義務之客觀事實，
    並需有拒絕同居之主觀情事始為相當（最高法院四十年台上自第九一號判例參照
    ）。經查，本件被告固於離家後居住於親友家，未返家同居，然此乃因兩造間因
    行房之事，無法溝通使然，此業經證人即原告之姐彭愛貞到庭證稱：被告因不願
    配合行房，原告是在壓抑很久候才發脾氣，也沒毆打被告等語。而夫妻間行房之
    事需夫妻共同協調不能強求，被告既因與原告無法協調，故應可認被告有不能同
    居之正當事由，故縱被告當庭表示要離婚不願與被告原告同居，然此應為夫妻間
    誤解而生之情緒上反應，而被告之不能同居既有正當事由，自尚難認被告已達惡
    意遺棄之程度，況被告目前雖返回大陸，然原告仍可申請被告返台，本件兩造目
    前確有未同居於一處之事實，惟被告既有不能同居之正當事由，已如前述，且目
    前因返回大陸，客觀上無法同居，自難因被告並未與原告同居一處，即得推論被
    告有惡意遺棄原告之事實。
四、次按有民法第一千零五十二條第一項以外之重大事由，難以維持婚姻者，夫妻之
    一方得請求離婚，民法第一千零五十二條第二項定有明文。而所謂「難以維持婚
    姻之重大事由」，應以婚姻是否已生破綻而無回復之希望，亦即客觀上一般人倘
    處於同一情境是否將喪失維持婚姻之意欲來判斷，亦即應從婚姻之目的加以觀察
    。而婚姻係一男一女以終生共同生活為目的之合法結合關係，於是夫妻為謀婚姻
    共同生活之幸福美滿，即須夫妻互信、互諒，尤應互相以誠相待，俾以建立永久
    不墜包括肉體、精神、經濟等各層面均完全結合之生活關係。本件兩造係因行房
    之事產生誤解，然此乃夫妻雙方需協談、溝通以化解歧見，非可歸責於任何一造
    ，彼此尚非達已難以協調溝通，難以繼續維持生活之程度，自非能僅憑原告所述
    即認兩造現無同居，被告要離婚之事實，而應由被告負責，進而推論其婚姻關係
    已有民法第一千零五十二條第一項之外之重大事由，難以維持婚姻。
五、原告既未能舉證證明被告有惡意遺棄及難以維持婚姻之重大事由，從而其依民法
    第一千零五十二條第一項第五款及第二項規定，請求判決離婚，於法尚有未合，
    應予駁回。原告之離婚請求既經駁回，則其請求子女監護權部分，亦失所依據，
    應並予駁回。
六、本件判決基礎已臻明確，兩造所提其餘攻擊防禦方法或舉證，核與判決結果不生
    影響，爰不另一一論述，併此敘明。
中      華      民      國    八十九    年      七      月      十      日
                              臺灣高雄地方法院家事法庭
~B法      官  陳嘉惠
右為正本，係照原本作成。
如不服本判決，應於送達後廿日內，向本院提出上訴狀。
~B法院書記官  李良倩
中      華      民      國    八十九    年      七      月      十      日


司法院資訊處製作；財團法人民間司法改革基金會備份。
